臺灣臺中地方法院民事判決
111年度訴字第771號
原      告  謝年年  
被      告  周語彤  


            鍾濬暘  

上列當事人間請求遷讓房屋等事件，本院於民國111年6月27日言
詞辯論終結，判決如下：
    主      文
被告應將門牌號碼臺中市○○區○○○路000號10樓房屋全部騰空並遷
讓返還予原告。
被告應給付原告新臺幣壹拾捌萬陸仟元，並自民國111年5月28日
起至遷讓返還上開房屋之日止，按月給付原告新臺幣貳萬陸仟元
。
訴訟費用由被告連帶負擔。
本判決於原告以新臺幣壹拾捌萬柒仟元為被告預供擔保後，得假
執行。
    事實及理由
一、程序事項：
（一）被告周語彤、鍾濬暘2人均經合法通知，無正當理由，均
      未於本院言詞辯論期日到場，經原告依民事訴訟法第385
      條聲請一造辯論判決，核無民事訴訟法第386條所列各款
      情形，爰依原告之聲請，由其一造辯論而為判決。　
（二）按訴狀送達後，原告不得將原訴變更或追加他訴，但有下
      列各款情形之一者，不在此限：二、請求之基礎事實同一
      者。七、不甚礙被告之防禦及訴訟之終結者，民事訴訟法
      第255條第1項第2款及第7款分別定有明文。查原告原起訴
      聲明第2項乃請求被告應給付原告6萬6600元，並自民國11
      0年11月1日起至遷讓房屋之日止，按月給付原告26,000元
      等語（見補字卷第17頁）；其後於111年6月27日本院言詞
      辯論期日中當庭變更聲明第2項為被告應給付原告186,000
      元，並自111年5月28日起至遷讓房屋之日止，按月給付原
      告26,000元等語（見本院卷第47至48頁）；核其請求之基
      礎事實同一，亦不甚礙被告之防禦及訴訟之終結，依上開
      規定，應予准許。
二、原告主張：被告周語彤於民國110年7月1日邀同其夫即被告
    鍾濬暘擔任連帶保證人，與原告簽訂房屋租賃契約書(下稱
    系爭契約)，約定由原告將所有門牌號碼臺中市○○區○○○路00
    0號10樓房屋(下稱系爭房屋)出租予承租人即被告周語彤，
    供被告2人租住使用，租期為2年即自110年7月1日起至112年
    6月30日止，每月租金新臺幣(下同)26,000元，水、電、瓦
    斯及管理等費用均由被告自行負擔。不料被告僅交付110年7
    月租金26,000元、同年8月租金16,000元及2個月押租金52,0
    00元，共計94,000元後(計算式：26,000+16,000+52,000=94
    ,000)，自110年9月起即未依約繳付任何租金，迄至111年4
    月止，經扣除前繳付之2個月押租金後，合計已遲付租金達3
    月以上；至被告前雖將系爭房屋之鑰匙放在管理室信箱而可
    能已搬遷，然因未通知伊上情並為終止系爭租約之意思表示
    ，則兩造租約當至伊於111年5月21日寄發存證信函催告被告
    應限期於3日內繳付欠繳租金，否則即終止租約，並經被告
    於111年5月24日收受後，方屬合法終止。是被告自110年8月
    起既已未繳足租金，算至111年5月27日系爭租約終止日（每
    月1日需給付租金），已到期租金自110年8月起至111年4月
    止共9個月，扣抵租金2個月(押租金)，再扣除110年8月已給
    付部分租金16,000元，則此部分被告尚有166,000元之租金
    未為給付，另加計111年5月之租金不足1個月部分請求20,00
    0元，是被告應給付原告積欠之租金共計186,000元(計算式
    ：166,000+20,000=186,000)。承上，原告既已寄發存證信
    函通知被告限期繳清及搬遷，否則將終止系爭租約，而被告
    於系爭租約終止後，並未遷讓返還系爭房屋，當屬無權占有
    ，爰依民法第767條第1項規定及系爭租約等約定，請求被告
    遷讓返還系爭房屋及給付前所積欠之租金。又因被告於系爭
    租約合法終止後，並未給付租金而繼續使用系爭房屋，受有
    相當於租金之利益，致原告因此受有損害，為此依不當得利
    之法律關係，請求被告給付無權占有期間之相當於租金之不
    當得利，亦屬有據等語。並聲明：請求判決如主文所示。
三、被告2人均經合法通知，未於言詞辯論期日到場，亦未提出
    書狀作何聲明或陳述。
四、本院之判斷：
（一）查原告主張之上開事實，業據原告提出系爭租約、臺中工
      業區郵局存證號碼000203號存證信函、臺中市政府地方稅
      務局110年房屋稅繳款書、建物登記第一類謄本、交屋稅
      費分算明細表、111年5月21日寄送之存證信函及其收件回
      執等為證（見補字卷第19至28頁、第35至41頁及本院卷第
      51至55頁），且被告2人均經合法通知，無正當理由未到
      庭，亦未提出書狀為何聲明及陳述，依民事訴訟法第280
      條第3項前段準用第1項前段之規定，視同自認，是本院依
      調查證據之結果，堪信原告之主張，洵屬真實。
（二）按承租人租金支付有遲延者，出租人得定相當期限，催告
      承租人支付租金，如承租人於其期限內不為支付，出租人
      得終止契約；租賃物為房屋者，遲付租金之總額，非達2
      個月之租額，不得依前項之規定，終止契約；其租金約定
      於每期開始時支付者，並應於遲延給付逾2個月時，始得
      終止契約，民法第440條第1項、第2項分別定有明文。次
      按出租人非因左列情形之一，不得收回房屋：三、承租人
      積欠租金額，除擔保金抵償外，達2個月以上時，土地法
      第100條第3款亦有明文。又土地法第100條第3款規定為強
      制規定，若當事人間約定與之牴觸者，依民法第71條規定
      ，該約定應屬無效（最高法院72年度台上字第283號判決
      參照）。經查，兩造雖於系爭契約第3條第3項約定，保證
      金為52,000元，保證金不得抵付租金等情；然依土地法第
      100條第3款規定，應於抵扣押租金後，仍積欠2個月租金
      ，方能終止契約，是足認兩造上開約定，顯與土地法第10
      0條第3款之強制規定牴觸，依民法第71條規定，該約定應
      屬無效。另按契約當事人之一方因他方遲延給付而催告其
      履行時，倘同時表明如於期限內不履行即解除契約，即係
      於催告之同時，表示附有停止條件之解除契約之意思表示
      ，倘他方當事人未依限履行，則停止條件成就，解除契約
      之意思表示發生效力，毋須另為解除契約之意思表示（最
      高法院86年台上字第2012號判決意旨參照）。查被告前已
      依系爭租約給付2個月之保證金予原告收受，業經原告自
      認在案(見本院卷第39頁)，而被告自110年8月起則未依約
      繳納租金，是原告依系爭契約第7條第5項約定及民法第44
      0條規定，於110年9月22日寄發臺中工業區郵局存證號碼0
      00203號存證信函向被告催繳110年8、9月份之房租，並終
      止兩造間租賃關係(見補字卷第27至28頁)，惟因當時原告
      尚未扣除押租金及尚未欠租達2個月，故此終止契約不合
      法而不生終止效力。嗣原告因被告迄至111年5月止，仍遲
      付租金已達10個月，經扣除押租金後仍逾期8個月租金未
      為繳付，是原告復於111年5月21日向被告寄發臺中水湳郵
      局存證號碼000171號存證信函，催告被告於函到3日內給
      付積欠租金，並同時表明倘若被告仍未於期限內支付，即
      併以該存證信函為終止兩造間系爭租賃契約之意思表示（
      見本院卷第51至53頁)，而該存證信函已於111年5月24日
      合法送達被告，有郵局掛號收件回執可稽（見本院卷第55
      至56頁），故系爭租約應於111年5月27日發生合法終止之
      效力，允無疑義。
（三）按承租人於租賃關係終止後，應返還租賃物；租賃物有生
      產力者，並應保持其生產狀態，返還出租人。所有人對於
      無權占有或侵奪其所有物者，得請求返還之。對於妨害其
      所有權者，得請求除去之。有妨害其所有權之虞者，得請
      求防止之。民法第455條、第767條第1項分別定有明文。
      查系爭租約於111年5月27日合法終止，已如前述，則兩造
      間之租賃關係應自該日起即行消滅無疑；至原告陳稱被告
      前已將鑰匙放在管理室信箱，可能已搬走，惟未通知伊，
      亦未向伊表示欲終止租約等情，亦如前述，是被告既未向
      原告表示欲終止租約，亦未依約交還系爭房屋予原告，則
      於111年5月27日原告合法終止系爭租約之前，系爭租約當
      仍續存，而自111年5月28日起系爭租約既已終止，則被告
      本應於系爭租賃契約終止後，將系爭房屋租賃物騰空返還
      予原告無疑，然被告迄未為之，亦如前述，則原告依租賃
      物返還請求權，請求被告將系爭房屋全部騰空並遷讓返還
      予原告，自屬有據，應為准許。
（四）又按承租人應依約定日期，支付租金，民法第439條前段
      定有明文，復依系爭契約第3條約定，每月租金26,000元
      ，租金每1個月付1次，於每月1日前以現金匯款至原告台
      灣銀行指定帳戶(見補字卷第20頁)，而系爭契約已於111
      年5月27日經原告為合法終止，均如前述，而按押租金之
      主要目的在於擔保承租人履行租賃債務，故租賃關係消滅
      後，承租人如有欠租或其他債務不履行時，其所交付之押
      租金，發生當然抵充之效力。而於抵充後，猶有餘額，始
      生返還押租金之問題（最高法院65年台上字第2714號判例
      、87年台上字第1631號判例要旨參照）。基此，原告於以
      存證信函催告被告繳納所積欠之租金時，自應以該押租金
      先予抵充後計算之。是原告主張系爭契約終止前即自110
      年8月起至111年5月27日止，被告尚積欠自110年8月起至1
      11年4月止共9個月之租金，扣除押租金52,000元及110年8
      月被告給付之部分租金16,000元，此部分被告尚有166,00
      0元之租金未給付(計算式：26,000×9－52,000－16,000=166
      ,000)，另111年5月27日前之租金不足1個月部分僅以20,0
      00元計算，為此依系爭租約之租金給付請求權及連帶保證
      之法律關係，請求被告給付欠繳之租金共計186,000元（
      計算式：166,000+20,000=186,000元），當屬有據，亦應
      准許。
（五）再按無法律上之原因而受利益，致他人受損害者，應返還
      其利益，雖有法律上之原因，而其後已不存在者，亦同。
      民法第179條定有明文。又無權占有他人土地，可能獲得
      相當於租金之利益為社會通常之觀念，最高法院61年度台
      上字第1695號判決要旨可資參照。又依不當得利之法則請
      求返還不當得利，以無法律上之原因而受利益，致他人受
      有損害為其要件，故其得請求返還之範圍，應以對方所受
      之利益為度；倘利益超過損害，應以損害為返還範圍，非
      以請求人所受損害若干為準。而無權占有他人所有物或地
      上物，可能獲得之相當於租金之利益，應以客觀上占有人
      所受之利益為衡量標準，非以請求人主觀上所受之損害為
      斷（最高法院104年度台上字第715號判決意旨參照）。查
      兩造間系爭租約於111年5月28日終止後，被告迄今仍未將
      系爭房屋返還予原告，即屬無權占有，是被告自因無權占
      有系爭房屋，而可能獲得相當於租金之利益，原告亦因系
      爭房屋遭被告無權占有，致無法使用系爭房屋，而受有相
      當於租金之損害。又兩造間系爭租約所約定租金既為每月
      26,000元，則原告主張以每月26,000元，作為計算被告無
      權占有系爭房屋可能獲得相當於租金之利益，應為可採。
      因此，原告請求被告自111年5月28日起至遷讓返還系爭房
      屋之日止，按月給付原告26,000元，亦屬有據。
五、綜上所述，原告依所有物返還請求權，請求被告遷讓返還系
    爭房屋，及依系爭契約及連帶保證契約之法律關係，請求被
    告支付積欠之租金186,000元，並依不當得利之法律關係，
    請求被告自111年5月28日起至遷讓返還系爭房屋之日止，按
    月給付原告26,000元，均為有理由，應予准許。
六、原告陳明願供擔保，聲請宣告准予假執行，經核尚無不合，
    爰酌定相當之擔保金額准許之。　
七、訴訟費用負擔之依據：民事訴訟法第78條、第85條第2項。
中　　華　　民　　國　　111 　年　　7 　　月　  15  　日
                  民事第五庭    法  官　許惠瑜
以上正本係照原本作成。　　　　　　　　　
如對判決上訴，應於判決送達後20日內向本院提出上訴狀（須附
繕本）。如委任律師提起上訴者，應一併繳納上訴審裁判費。
中　　華　　民　　國　　111 　年　　7 　　月　　15　　日
                                書記官　高偉庭